【裁判字號】    91,簡上,160
【裁判日期】    920403
【裁判案由】    
【裁判全文】
臺灣士林地方法院民事判決  九十一年簡上字第一六○號
    上  訴  人  乙○○
    訴訟代理人  鄭斌濟律師
    被  上訴人  臺北市政府警察局
    法定代理人  甲○○
    訴訟代理人  顏本源律師
右當事人間執行異議之訴事件，上訴人對於中華民國九十一年八月八日本院士林簡易
庭九十一年度士簡字第七二二號第一審判決提起上訴，本院判決如左：
    主      文
上訴駁回。
第二審訴訟費用由上訴人負擔。
    事      實
甲、上訴人方面：
一、聲明：
  (一)原判決廢棄。
  (二)鈞院民事執行處九十一年執字第一○八一九號（原九十年執字第九九六一號）命
    令上訴人依照臺灣臺北地方法院八十三年公字第三號（應係誤載，正確為第三六
    二二三號）公證書所載「上訴人應將台北市○○區○○路四十二之六號房屋（下
    稱系爭宿舍）交還被上訴人」之強制執行程序應予撤銷。
二、陳述：除與原審宣示判決筆錄所載者相同茲予引用外，補稱：
  (一)依行政院人事行政局八十九年六月二十三日八十九局住福字第三○八六一六號函
    略以：行政院七十四年五月十八日以台七十四人政肆字第一四九二七號函已記載
    於事務管理規則修正前配住，而於修正後退休之人員，其所配住宿舍係修正前規
    則所定之眷屬宿舍者，亦准予以續住至宿舍處理為止。而上開兩公文書之內容已
    於原審提出，原審卻未加審酌，顯屬違法。
  (二)被上訴人與訴外人楊天璜所訂立之公證借用契約中，有將「退休」之文字列入，
    反觀與上訴人之公證借用契約內容，卻未見有「退休」之文字，足證當時本件兩
    造訂立公證書之真意，係上訴人退休後仍可續住系爭宿舍至處理為止。
  (三)上訴人於六十五年將原獲配之四十四之二號三樓宿舍退還被上訴人，換住上訴人
    之夫鄭毅所獲配之系爭宿舍，至七十年十一月六日鄭毅調派至刑事警察局服務，
    北警局本應通知上訴人辦理配借系爭宿舍而未告知，且被上訴人如認上訴人不得
    續住系爭宿舍，即應將上訴人本身獲配之社子四十四之二號三樓宿舍退還上訴人
    續住，否則則係行使權利以損害上訴人為主要目的。
  (四)與上訴人同時獲配社正路警察宿舍者，仍有八十二戶於退休後仍續住而未遷出，
    惟獨請求上訴人遷出，顯失衡平。
  (五)上訴人獲配系爭眷屬宿舍之條件與被上訴人八十八年十一月十九日北市警後字第
    八八二九七七七二○二號函所載於退休後仍可續住之條件相符，被上訴人自不得
    請求上訴人遷出。
三、證據：提出臺北市政府警察局第八八二九七七七二○二號函影本為證。
乙、被上訴人方面：
一、聲明：駁回上訴。
二、陳述：除與原審判決所載者相同茲予引用外，補稱：系爭宿舍原係配住予上訴人
    之夫即鄭毅，屬眷屬宿舍，嗣因鄭毅調職已不合續住，經上訴人要求將系爭宿舍
    改配予上訴人，故上訴人於八十三年十一月三十日，依七十二年修正後之事務管
    理規則（已刪除眷屬宿舍之規定），偕同被上訴人前往法院辦理借用系爭宿舍之
    期間限於任職期間之公證，則系爭宿舍之性質即當然屬職務宿舍，要無庸疑。
三、證據：除援用原審之立證方法。
    理      由
一、本件上訴人起訴主張：上訴人於四十五年三月一日即在被上訴人機關服務，六十
    二年被上訴人社子宿舍改建完成，上訴人獲配社子四十四之二號三樓宿舍一戶居
    住，嗣上訴人之夫君鄭毅亦在被上訴人機關服務，獲配系爭宿舍居住，依照規定
    夫妻在同一機關服務僅得獲配一戶宿舍居住，上訴人乃依照規定將原獲配之四十
    四之二號三樓宿舍退還被上訴人，並將戶籍遷入一直居住迄今。至七十年十一月
    六日上訴人之夫鄭毅調派至刑事警察局服務，北警局未命鄭毅自系爭宿舍遷出，
    鄭毅以上訴人夫君之身分與上訴人居住在系爭宿舍內，鄭毅因已居住上開宿舍不
    得再向刑事警察局申請配住宿舍，被上訴人疏未主動照顧部屬，適用舊法將系爭
    宿舍之配住人過戶為上訴人之名義，上訴人於八十三年二月二十二日為顧及本身
    合法之權益，乃具文請求繼續配住上開宿舍，經被上訴人於八十三年五月四日函
    復：同意上訴人續住至該宿舍處理為止。則上訴人自可續住不須遷出。至於兩造
    雖於八十三年十一月三十日就系爭宿舍辦理借住之公證，然此係因被上訴人宿舍
    之承辦人即訴外人王派雄，認為事務管理規則業已修正，上訴人配住之宿舍依規
    定須辦理公證，不瞭解上訴人為舊職人員借用宿舍應適用未修正前之事務管理規
    則，不適用新修正之事務管理規則不須再辦理公證，上訴人告以被上訴人已同意
    上訴人居住上開宿舍至處理為止，何須再辦理公證，王派雄則稱補辦此項公證，
    對上訴人可居住上開宿舍至處理為止並不影響，亦未提示新修正之事務管理規則
    與上訴人觀看，並告以僅在上訴人「調職」、「離職」或「資遣」條件成就時，
    應在三個月內遷出交還系爭宿舍，於受「撤職」、「免職」處分條件成就時應在
    一個月內遷出交還上開宿舍，至於上訴人以舊職人員於「退休」後仍可一直居住
    至上開宿舍處理為止，不包括在公證執行之範圍內等語，上訴人始勉強同意公證
    ，前述被上訴人同意上訴人可續住上開宿舍至處理為止之公文書並未撤銷，效力
    依舊存在，上開宿舍既尚未處理，上訴人自可續住。上訴人嗣於八十九年七月十
    六日自被上訴人機關「退休」並非「調職」、「離職」、「資遣」、「撤職」、
    「免職」，該公證書所載可以對上訴人聲請強制執行之條件並未成就，被上訴人
    據以聲請強制執行，自係於法無據。再者，被上訴人對於借住宿舍於退休時必須
    於三個月內遷出交還借用宿舍，均在公證借用宿舍契約內加以記載「退休」之字
    樣，此在被上訴人與訴外人楊天璜所訂公證借用宿舍契約第二條加以記載可稽，
    將上開兩件公證書加以比較，一者未記載「退休」字樣；一者有記載「退休」字
    樣，足證兩公證書可以執行之條件不同，在兩造之公證書內既未記載上訴人應於
    「退休」時交還上開宿舍，自不得持該公證書為執行名義，聲請對上訴人實施強
    制執行自明。爰起訴請求本院民事執行處九十年度執字第九九六一號命令原告應
    依照臺灣臺北地方法院八十三年公字第三號公證書內容所載「原告應將台北市○
    ○區○○路四十二之六號房屋交還被告」之強制執行程序應予撤銷。並提出：銓
    敘部函、公證借用宿舍契約、社子一村宿舍員警名冊、遷入戶籍資料、臺北市政
    府警察局北市警後字第三五八二一號函、被上訴人與楊天璜公證借用宿舍契約書
    、本院九十年度民執字第九九六一號民事裁定、臺灣高等法院九十年度抗字第四
    七一七號民事裁定、臺北市政府公教人員住宅輔建及福利互助委員會函等件（均
    影本）為證。
二、被上訴人則略以：(一)兩造間就系爭宿舍之借用定有期限，約定上訴人應於借用期
    滿時交還宿舍，已作成公證書，並載明應逕受強制執行者，於上訴人未依該公證
    書內容履行時，被上訴人自得依公證法第十三條第一項第三款之規定以該公證書
    聲請對於上訴人逕行強制執行。(二)關於借用期間，依兩造經公證之宿舍借用契約
    書第二條約定：「借用期間：以借用人在臺北市政府警察局任職期間為借用期間
    」，上訴人既已退休，則上訴人向被上訴人借用系爭宿舍之借用期間，亦當然期
    滿至明。至於該條另約定：「借用人調職、離職或資遣應在三個月內遷出，將宿
    舍交還貸與人；受撤職、免職處分時應在一個月內遷出，將宿舍交還貸與人。」
    ，該調職、離職或資遣、撤職、免職等僅係「非任職期間」之例示項目，於各該
    項目情形發生時，借用人得續住之期間為三月或一月而已。(三)被上訴人雖於八十
    三年五月四日曾行文，同意上訴人得續住系爭房屋至宿舍處理為止，惟兩造嗣後
    於同年十一月三十日辦理上訴人借用系爭房屋之期間限於「任職期間」之公證，
    並約定借用期滿，借用人即上訴人不依約返還借用房屋，願逕受強制執行，應認
    兩造已合意變更借用期限為上訴人「任職期間」，因此，上訴人自不得再執被上
    訴人前同意使用至宿舍處理為止，否認公證書之約定。(四)系爭宿舍原係配住予上
    訴人之夫即鄭毅，屬眷屬宿舍，嗣因鄭毅調職已不合續住，經上訴人要求將系爭
    宿舍改配予上訴人，故上訴人於八十三年十一月三十日，依七十二年修正後之事
    務管理規則（已刪除眷屬宿舍之規定），偕同被上訴人前往法院辦理借用系爭宿
    舍之期間限於任職期間之公證，則系爭宿舍之性質即當然屬職務宿舍等語資為抗
    辯。
三、本件上訴人主張之配住系爭宿舍之過程，以及兩造訂有公證書暨借用契約等情，
    業據上訴人提出前開證據為證，且為被上訴人所不否認，則堪認原告此部份主張
    之事實為真正。惟被上訴人辯以：上訴人配住系爭宿舍之後所訂立之公證書及借
    用契約，既約定借用系爭宿舍之期間限於「任職期間」，並約定借用期滿，借用
    人即上訴人不依約返還借用房屋，願逕受強制執行，應認兩造已合意變更借用期
    限為上訴人「任職期間」等語。從而，本件應審酌乃在於兩造於上訴人配住系爭
    宿舍後，訂立系爭公證書暨借用契約之真意為何？公證書所附之借用契約中關於
    「借用期間」，是否因上訴人「退休」後而借用期滿？如借用期滿，被上訴人得
    否據該公證書聲請強制執行？
四、按當事人請求公證人就租用或借用建築物或其他工作物，定有期限並應於期限屆
    滿時交還者之法律行為作成公證書，載明應逕受強制執行者，得依該公證書執行
    之。」、「執行名義成立後，如有消滅或妨礙債權人請求之事由發生，債務人得
    於強制執行程序終結前，向執行法院對債權人提起異議之訴。」、「執行名義無
    確定判決同一之效力者，於執行名義成立前，如有債權不成立或消滅或妨礙債權
    人請求之事由發生，債務人亦得於強制執行程序終結前提起異議之訴。」，公證
    法第十三條第一項第三款及強制執行法第十四條第一項前段、第二項已定有明文
    。又解釋契約，固須探求當事人立約時之真意，不能拘泥於契約之文字，但契約
    文字業已表示當事人真意，無須別事探求者，即不得反捨契約文字而更為曲解；
    契約當事人之權利義務關係，應依契約記載之內容來決定為常態，不依契約記載
    之內容來定權利義務則為變態，主張有利於己之變態事實之當事人，自應就變態
    之事實負舉證之責任，最高法院十七年上字第一一一八號判例，以及民事訴訟法
    第二百七十七條前段分別可以參照。
五、本院分別審酌如下：
  (一)上訴人主張系爭宿舍之性質為眷屬宿舍，且在六十五年配住系爭宿舍之事實，業
    據上訴人提出被上訴人八十三年五月四日北市警後字第三五八二一號函可證，依
    該函第二點已明確記載系爭宿舍為「警察眷舍」，同意上訴人續住，則堪信此部
    份之事實為真證。再卷附兩造所不爭執之行政院七十四年五月十八日台七十四人
    政肆字第一四九二七號函示內容亦載明：「‧‧於事務管理規則修正前配住，而
    於修正後退休之人員，其所配住宿舍係修正前規則所定之眷屬宿舍者，亦准予以
    續住至宿舍處理為止。」，可知該函示之意旨乃在於保護符合該條件而配住眷屬
    宿舍者之信賴利益（續住利益），不會因事務管理規則之修正而受影響，惟前開
    續住之利益並非不許受利益之人拋棄（例如提前搬出、另訂借用期間等），合先
    說明。
  (二)上訴人主張被上訴人於八十三年五月四日以北市警後字第三五八二一號函，同意
    上訴人續住至該宿舍處理為止，認該公證書上所載逕受強制執行之條件尚未成就
    云云。經查，該函係於八十三年五月四日所發，惟依兩造嗣於八十三年十一月三
    十日所訂立作為公證書之借用契約第二條前段已載明：「借用期間：以借用人在
    臺北市政府警察局任職期間為借用期間。」，並於公證書於「約定逕受強制執行
    者其本旨」欄中另載明：「借用期滿，借用人不依約返還借用房屋，願逕受強制
    執行」，該公證之借用契約，既係上訴人於配住系爭宿舍後，經兩造在自由意志
    下成立之契約，則有關系爭宿舍借用之規範，應以該公證之契約為據，而由前開
    內容觀之，應認上訴人已拋棄續住之利益，兩造合意變更借用期限至上訴人「任
    職期間」為止。雖上訴人主張被上訴人之宿舍承辦人王派雄於訂立公證前有表示
    補辦該項公證，對上訴人可居住系爭宿舍至處理為止並不影響云云，然前開契約
    及公證書並未隻字片語記載該事由，上訴人復未舉證以實其說，則難認此部份之
    主張為可採。
  (三)雖上訴人另主張依借用契約中並未將上訴人「退休」之文字加入，訂約當時之真
    意是上訴人退休後仍可續住系爭宿舍至處理為止云云，並舉借用契約第二條後段
    為證，惟查借用契約第二條後段雖訂有：「借用人調職、離職或資遣時，應在三
    個月內遷出；將宿舍交還貸與人；受撤職、免職處分時，應在一個月內遷出，將
    宿舍交還貸與人。」之約定，惟該條前段既已明示「借用期間：以借用人在臺北
    市政府警察局任職期間為借用期間。」，則通觀全文之意旨，可知後段所訂，依
    其性質應係例示性之約定，目的乃在規範借用人於任職期間屆滿後，應交還所借
    用宿舍之期限標準，亦即非因受處分而不在被上訴人機關任職者，應於較長之三
    個月期限內，交還所借用之宿舍；因受處分而不在被告機關任職者，應於較短之
    一個月期限內，交還所借用之宿舍；而非受處分而不在被上訴人機關任職之事由
    非限於調職、離職、資遣等事由，其他諸如辭職、死亡、退休等均是，因此只要
    不在被上訴人機關任職之期間，其借用期間即已期滿。本件上訴人既自承已於八
    十九年七月十六日被上訴人機關退休，則自退休之日後應屬不在被上訴人機關任
    職，自可認係借用期滿，其非因受處分而不在被上訴人機關任職，依上述借用契
    約之約定，上訴人應自退休日起，於三個月內將系爭宿舍交還被上訴人機關。
  (四)至於上訴人另舉行政院人事行政局八十九年六月二十三日八十九局住福字第三○
    八六一六號函以及被上訴人八十八年十一月十九日北市警後字第八八二九七七七
    二○二號函為證，主張與上訴人於退休後仍可續住之條件相符，被上訴人自不得
    請求上訴人遷出云云。惟查，二份函文均在闡示事務管理規則修正前配住眷屬宿
    舍，於事務管理規則修正後退休，仍得續住至處理為止之意旨，然本件上訴人既
    已拋棄續住之利益而與被上訴人訂立本件公證之借用契約，已如前述。且依借用
    契約第七條規定，必須是該借用契約未規定之事項，才能適用行政院頒布之事務
    管理規則宿舍管理之規定，本件借用契約既於第二條明文約定借用期間期滿須將
    宿舍返還貸與人即被上訴人，則上訴人自難據該二函之內容作為拒絕搬遷之理由
    。又本件被上訴人持兩造合意之公證書聲請強制執行，亦無證據證明係以損害上
    訴人為主要目的或有顯失衡平之處。
六、綜上所述，被上訴人依兩造所訂之公證書聲請上訴人搬遷交還系爭宿舍，洵屬有
    理，應予准許。原審駁回上訴人之起訴，於法並無違誤，上訴意旨指摘原判決不
    當，求予廢棄改判，為無理由，應予駁回。
七、因本案事證已臻明確，兩造其餘主張陳述及所提之證據，均毋庸再予審酌，附此
    敘明。
八、據上論結，本件上訴為無理由，依民事訴訟法第四百三十六條之一第一項、第三
    項、第四百四十九條第一項、第七十八條，判決如主文。
中      華      民      國    九十二    年      四      月      三      日
                            臺灣士林地方法院民事第二庭
~B審判長法官  李玉卿
~B法      官  李瑜娟
~B法      官  林政佑
右為正本係照原本作成。
本判決不得上訴。
中      華      民      國    九十二    年      四      月      七      日
~B法院書記官  周霙蘭


司法院資訊處製作；財團法人民間司法改革基金會備份。
